【裁判字號】    99,訴,1677
【裁判日期】    991020
【裁判案由】    確認抵押權不存在
【裁判全文】
臺灣板橋地方法院民事判決              99年度訴字第1677號
原      告  乙○○
被      告  丙○○
上列當事人間請求確認抵押權不存在事件，經本院於民國99年10
月6 日言詞辯論終結，判決如下：
    主  文
被告應將原告所有坐落於臺北縣板橋市○○○段第三崁小段三○
八之二、三○八之二○地號二筆土地（面積分別為六十四、八十
三平方公尺，二筆土地之權利範圍及設定權利範圍均為所有權應
有部分八分之一），及其上同段四九二五建號建物（即門牌號碼
臺北縣板橋市○○路○段一○巷二十四之六號建物，權利範圍及
設定權利範圍均為全部），以臺北縣板橋地政事務所民國八十四
年板登字第○一五六三八號收件、於民國八十四年三月十一日登
記完竣之本金最高限額新臺幣捌拾萬元之抵押權登記，予以塗銷
。
訴訟費用由被告負擔。
    事實及理由
一、原告起訴主張：
  (一)原告於民國84年3 月間透過訴外人甲○○向被告借款新臺幣
    （下同）60萬元，並原告所有坐落於臺北縣板橋市○○○段
    第三崁小段308-2、308-20地號土地、權利範圍各8分之1，
    及其上臺北縣板橋市○○○段第三崁小段4925建號即門牌號
    碼臺北縣板橋市○○路○段10巷24之6號4樓建物、權利範圍
    全部（下稱系爭房地）為共同擔保，設定本金最高限額抵押
    權80萬元予被告。
  (二)詎料，被告將原告所借貸之金額匯入甲○○之帳戶內，而該
    筆金錢遭甲○○侵吞，並未交付予原告，故兩造間並未成立
    消費借貸契約，亦無合法之擔保債權存在，是兩造間之抵押
    權設定契約失所附麗，應屬無效。而被告就系爭房地所設定
    之抵押權，顯已妨害原告對於系爭房地之所有權，爰依民法
    第767條第1項規定，請求塗銷抵押權設定登記等語。
  (三)併為聲明：被告應將坐落臺北縣板橋市○○○段第三崁小段
    308-2 、308-20地號土地、權利範圍各8分之1，及其上臺北
    縣板橋市○○○段第三崁小段4925建號即門牌號碼臺北縣板
    橋市○○路○段10巷24之6號4 樓建物、權利範圍全部，以臺
    北縣板橋地政事務所84年3月11日板登字第15638號收件，存
    續期間84年3月9日至94年3月8日，權利價值80萬元之抵押權
    設定登記，予以塗銷。
二、被告之抗辯：
    否認原告主張之事實，被告確以現金貸予原告，始為系爭抵
    押權之設定，且借款當時原告說要借短期，所以並沒有約定
    利息，亦無約定借款期間，惟因時間太久，借款的詳細時間
    、有無寫借據等情，被告皆忘記，而借款交付地點可能是在
    新生北路被告住的地方等語，並聲明求為判決：請求駁回原
    告之訴，訴訟費用由原告負擔。
三、兩造不爭執事項：
  (一)原告於84年3 月間透過訴外人甲○○向被告借款60萬元，並
    以其所有坐落臺北縣板橋市○○○段第三崁小段308-2、308
    -20 地號土地、權利範圍各8分之1，及其上臺北縣板橋市○
    ○○段第三崁小段4925建號即門牌號碼臺北縣板橋市○○路
    ○段10巷24之6號4 樓建物、權利範圍全部為共同擔保，設定
    第二順位本金最高限額抵押權80萬元予被告，以為前開借款
    債務之擔保。
  (二)上開抵押權登記事件，由臺北縣板橋地政事務所以84年板登
    字第015638號收件、於84年3 月11日登記完竣在案，其存續
    期間自84年3月9日起至94年3月8日止，迄今尚未塗銷。
四、兩造爭執之要旨：
    系爭本金最高限額抵押權於存續期間屆滿後，抵押權人即被
    告對於抵押人即原告究有無擔保之債權存在？
五、法院之判斷：
  (一)按「當事人主張有利於己之事實者，就其事實有舉證之責任
    」，民事訴訟法第277 條前段定有明文，是負舉證責任之當
    事人，須證明至使法院就該待證事實獲得確實之心證，始盡
    其證明責任。又消費借貸，因金錢或其他代替物之交付，而
    生效力，民法修正前第475條定有明文。查民法第475條規定
    ，雖於88年4 月21日債編修正時刪除，基於該條文而制作之
    最高法院69年度台上字第3546號判例亦於90年4 月17日經最
    高法院第4 次民事會議決議刪除，最高法院決議刪除上開判
    例，但並非否認消費借貸之要物性，而係更加確認消借貸契
    約為要物契約之法律性質。消費借貸，既為要物契約，須以
    金錢或其他代替物之交付為構成要件，關於借貸之成立，如
    對於交付之事實有爭執，自應由主張已為金錢或其他代替物
    交付之貸與人負舉證責任。
  (二)再按最高限額抵押契約定有存續期間者，其期間雖未屆滿，
    然若其擔保之債權所由生之契約已合法終止或因其他事由而
    消滅，且無既存之債權，而將來亦確定不再發生債權，其原
    擔保之存續期間內所可發生之債權，已確定不存在，依抵押
    權之從屬性，應許抵押人請求抵押權人塗銷抵押權設定登記
    （最高法院83年台上字第1055號判例參照）。準此，最高限
    額抵押權之存續期間一旦已經屆滿者，則因該抵押權即歸於
    確定而回復其嚴格之從屬性，亦即從屬於擔保債權而存在或
    變動，故若無擔保債權之存在，亦應准許抵押人請求抵押權
    人塗銷抵押權設定登記。從而，如抵押權人主張存續期間屆
    滿之抵押權所擔保之債權存在，自應由抵押權人負有舉證證
    明之責。
  (三)本件原告於84年3月間透過訴外人甲○○向被告借款60萬元
    ，並以其所有之系爭房地，於84年3月11日設定第二順位本
    金最高限額抵押權80萬元予被告，存續期間自84年3月9日起
    至94年3月8日止，迄今尚未塗銷等事實，為兩造所不爭執，
    並有兩造所提出系爭房地之登記謄本、他項權利證明書、戶
    籍謄本等件（見臺北地方法院99年度審訴字第1972號卷第5
    頁至16頁、第26頁、本院卷第20至30頁）在卷可稽，自堪信
    為真實，故系爭本金最高限額抵押權已因存續期間之屆滿而
    其從屬於擔保債權而存在，與普通抵押權無異。原告主張被
    告就伊所有系爭房地設定抵押權後，並未成立60萬元之消費
    借貸契約及交付該款項，被告乃將上開借款匯入甲○○之帳
    戶內，並未交付予原告，兩造間並無消費借貸契約關係存在
    ，故系爭抵押權所擔保之抵押債權不存在，是被告應塗銷系
    爭抵押權等語，為被告所否認，並以上開情詞置辯。惟查，
    關於本件借款有無交付一節，被告雖辯稱確有以現金貸予原
    告，然詳細之時間、有無寫借據等情，被告因時間太久忘記
    云云，顯然被告無法舉證證明系爭抵押權設定登記之金錢借
    貸60萬元，已交付予原告，則揆諸前揭說明，原告主張其未
    向被告借款，系爭抵押權所擔保之債權不存在，應可採信。
  (四)末按所有人對於無權占有或侵奪其所有物者，得請求返還之
    ；對於妨害其所有權者，得請求除去之；有妨害其所有權之
    虞者，得請求防止之，民法第767條定有明文。查原告為系
    爭房地之所有權人，且系爭房地上有被告為權利人之系爭抵
    押權設定登記，惟系爭抵押權所擔保之債權既不存在，已如
    前述，基於抵押權之從屬性，系爭抵押權應歸於消滅。準此
    ，系爭抵押權設定登記之仍然存在，對於原告就系爭房地所
    有權之圓滿行使狀態，自屬有所妨害無疑，參照上開說明，
    原告自得訴請被告塗銷系爭抵押權之設定登記。
六、從而，原告依據民法第767條物上請求權之規定，請求被告
    應將系爭房地之抵押權設定登記予以塗銷，洵屬有據，應予
    准許。
七、結論：本件原告之訴為有理由，爰依民事訴訟法第78條，判
    決如主文。
中    華    民    國    99    年    10    月    20    日
                  民事第一庭    法  官  黎文德
以上正本係照原本作成
如對本判決上訴，須於判決送達後20日內向本院提出上訴狀
中    華    民    國    99    年    10    月    20    日
                                書記官  趙彬

司法院資訊處製作；財團法人民間司法改革基金會備份。
